【裁判字號】    88,上,443
【裁判日期】    890607
【裁判案由】    土地所有權移轉登記
【裁判全文】
臺灣高等法院臺南分院民事判決  八十八年度上字第四四三號  Ｅ
      上  訴  人  乙  ○  ○
      訴訟代理人  張  文  嘉  律師
      被  上訴人  丙  ○  ○  .
      訴訟代理人  陳  惠  伶  律師
      複  代理人  甲  ○  ○  .
右當事人間請求土地所有權移轉登記事件，上訴人對於臺灣雲林地方法院中華民國八
十八年八月三十日第一審判決（八十八年度訴字第三四二號）提起上訴，本院判決如
左：
      主      文
原判決廢棄。
被上訴人與上訴人於民國七十五年八月七日以雲林縣北港地政事務所北地字第一七七
六號收件，七十五年八月十九日登記，就坐落雲林縣北港鎮○○段第四０一號土地、
面積一二七．六平方公尺，所有權應有部分六分之一；及其上建物門牌號碼雲林縣北
港鎮○○路三十二號，建號第一八九號，建物面積二三一平方公尺，所有權應有部分
六分之一，所為之所有權移轉登記，均應予塗銷。
第一、二審訴訟費用由被上訴人負擔。
      事      實
甲、上訴人方面：
一、聲明：求為判決如主文所示。
二、陳述：除與第一審判決記載者相同者，予以引用外，另補稱略以：
（一）依彰化基督教醫院與台大醫院之診斷證明書顯示，上訴人於民國七十五年四月
      二十七日至同年六月二十八日、同年七月十日至同年八月七日、同年八月二十
      日至同年八月二十五日、同年八月二十五日至同年十一月六日均因精神分裂病
      住院治療，由此可知七十五年間上訴人罹患精神分裂病之病情極為嚴重，以致
      自四月二十七日以後幾乎均以醫院為家，甚至於彰化基督教醫院治療罔效，又
      轉至台大醫院住院治療，此由彰化基督教醫院八十八年十二月十六日八八彰基
      病歷字第八八一二○二一號函第三項記載：「因此無法做出有利幫助自己的行
      為，程度嚴重。」亦可得證。
（二）七十五年間上訴人罹患精神分裂病，無法處理自身的事務，程度嚴重，此為彰
      化基督教醫院，針對上訴人於七十五年八月二十五日以前在該院住院治療所做
      之評語，又根據該院之病歷資料顯示，上訴人當時曾有欲自八樓跳樓自殺之情
      形，足見上訴人已陷於精神錯亂之程度，無法分辨自身安危，則對於較次要之
      不動產之事務，當亦無法為有效之因應，故當時所為法律行為應屬無效。
（三）精神分裂乃為全般性，而非如被上訴人所言，僅針對情感方面有此情形，故謂
      上訴人當時尚能有效處理不動產事務，實非可採。
（四）依彰化基督教醫院八十八年十一月二十四日八彰基病歷字第八八一一○五一號
      函說明八第二項記載：「病患乙○○所患精神病係屬精神分裂症，住院期間意
      識狀態清醒但有妄想。」又依該院八十八年十二月十六日八八彰基病歷字第八
      八一一○二七號函說明第二項記載：「妄想指非事實但病人卻堅信的狀況，該
      病人意識清醒，但有妄想因此現實感差，且有其他精神病的症狀，所以當時無
      法處理自身的事務。」而系爭土地係於七十五年八月十九日移轉登記予被上訴
      人，原因發生時間為同年五月二十九日，而當時上訴人正在醫院住院，故當時
      上訴人應無法有效處理贈與事宜，如當時上訴人係處於無意識或精神錯亂中，
      則依民法第七十五條第二項規定，所為之意思表示無效，上訴人自得請求被上
      訴人返還房地。雖被上訴人辯稱原因發生時間為七十五年二月，惟其未能舉證
      證明，故其所辯顯無可採。
三、證據：除援用在第一審之立證方法外，補提基督工人神學院結業證書、土地登記
    簿謄本、彰化基督教醫院及臺大醫院之診斷書影本各一件、為主走天涯上、下冊
    各一本為證，及聲請向彰化基督教醫院調取上訴人七十五年四月二十七日至同年
    六月二十八日、同年七月十日至同年八月七日、同年八月二十日至同年八月二十
    五日在該院治療之病歷，及向台大醫院調取上訴人之病歷，並聲請訊問證人郭惠
    二、蔡雨璇、王孟欣、沈征帆。
乙、被上訴人方面：
一、聲明：(一)上訴駁回。(二)第二審訴訟費用由上訴人負擔。
二、陳述：除與第一審判決記載者相同者，予以引用外，另補稱略以：
（一）查本件系爭不動產於七十二年間由被上訴人及被上訴人之五位女兒共同繼承（
      被繼承人為被上訴人之夫陳其松），每人所有權應有部分為六分之一。茲於七
      十五年間，被上訴人之五位女兒基於孝心，同意將其等五人之所有權應有部分
      合計六分之五移轉登記與被上訴人，以讓被上訴人在心靈上能感到慰藉及保障
      。五位女兒因此提出辦理所有權應有部分移轉登記應備之文件，而委託代書代
      為辦理所有權移轉登記之事宜。前開事實有被上訴人之女兒林陳昭燕、陳麗敏
      到庭證實（被上訴人之另二位女兒現居住於國外）。雖然代書在代辦所有權移
      轉登記手續時，就登記之原因記載「買賣」，而實際上登記之原因應是「贈與
      」，然此登記原因記載之錯誤，並不影響五位女兒同意將其等所有權應有部分
      移轉登記與被上訴人之事實。被上訴人否認上訴人起訴狀所記載「因被告虛偽
      矇騙登記之侵權行為，原告依法請求賠償損害」之主張，上訴人依法應就其主
      張之事實負舉證責任。而被上訴人係因上訴人同意將其所有權應有部分六分之
      一移轉登記與被上訴人而取得系爭不動產之所有權應有部分，故被上訴人取得
      系爭不動產之所有權應有部分係有法律上之原因，而非不當得利。
（二）本件於原審審理程序中，上訴人在法庭上咆哮稱伊根本無精神病症，卻被送入
      精神病院等語；而於貴院審訊時，上訴人改辯稱被上訴人利用其罹患精神病，
      而將本件系爭不動產辦理所有權移轉登記云云；所辯實不足採。而上訴人無非
      擬利用其前夫曾將伊送往醫院診療乙事，藉以模糊本事件，上訴人所言委無可
      採。按就本件系爭不動產所有權移轉登記事件，上訴人就其所應檢附之印鑑證
      明，係於七十五年二月二十五日向雲林縣北港鎮戶政事務所申請的，該事實有
      本件系爭不動產移轉登記聲請書之資料文件可稽。而在七十五年二月二十五日
      之當時或之前，並無上訴人之前夫將上訴人送入醫院診療之情事。再者，以上
      訴人能向雲林縣北港鎮戶政事務所申領得印鑑證明乙情，即可確認上訴人當時
      之精神狀態係屬正常的。上訴人在貴院辯稱被上訴人利用其罹患精神病，而辦
      理本件系爭不動產所有權移轉登記手續云云，完全不實在。查將本件系爭不動
      產所有權移轉登記與被上訴人之人，除大女兒即上訴人之外，尚有二女兒陳芳
      桂、三女兒林陳昭燕、四女兒陳淑玲、五女兒陳麗敏，三女兒林陳昭燕、五女
      兒陳麗敏業於原審到庭證述其等五位姊妹確實有將本件系爭不動產之所有權移
      轉登記與被上訴人，而二女兒陳芳桂、四女兒陳淑玲在國外知悉上訴人對被上
      訴人提出本件之訴訟，根本不能接受上訴人之行徑，而從國外寄信函及證明書
      至台灣，希望能將其等所書寫之證明書提交法院，予以證明其等五姊妹確實均
      同意將本件系爭不動產所有權移轉登記與被上訴人之事實。
（三）彰化基督教醫院八十八年十一月九日函文雖略稱「病患乙○○三次住精神科急
      性病房七十五年四月二十七日至六月二十八日、同年七月十日至八月七日、八
      月二十日至二十五日，當時無法處理自身的事務；病患發病的日期約在民國七
      十五年元月，當時無自理自身事務的能力。」該院八十八年十一月二十四日函
      文則謂「病患乙○○所患精神病係屬精神分裂症，住院期間意識狀態清醒但有
      妄想。該院八十八年十二月十六日函文稱所謂無法處理自身事務為當時之情形
      ，會做出不利自己或影響他人的事，如自殺、自傷‧‧等。」而根據該院所提
      出之病歷資料記載「四月二十七日其母與石牧師交談希望轉告其婿勿管制其女
      兒之用錢，後由母攜其往台中，四月二十九日上午自母所住大樓之八樓欲跳樓
      自殺，故被帶來入院。」因此，上訴人之所以住院，完全是因其生活感情方面
      有困擾。上訴人雖因在生活感情方面有困擾而住精神病院，但上訴人在本件不
      動產所有權移轉登記方面，並無困擾情事，其在這方面之意識是非常清楚的。
      而本件不動產所有權移轉登記之原因發生日期雖是七十五年五月二十九日，然
      此是書面物權契約之日期，而債權契約則早在上訴人於七十五年二月二十五日
      前往雲林縣北港戶政事務所申領印鑑證明之前，毫無疑義。而上訴人在本件不
      動產所有權移轉登記之事宜並無困擾情事，誠如前述；而且，上訴人並無心神
      喪失或精神耗弱之情事，故本件不動產所有權移轉登記程序合法有效，洵無疑
      義。上訴人既無心神喪失或精神耗弱情事，故上訴人係有行為能力人，毫無疑
      問。並且，上訴人既能提起本件訴訟，益證其有完全之法律行為能力。
三、證據：除援用在第一審之立證方法外，補提訴外人陳芳桂、陳淑玲所寫之信函及
    證明書影本各一份為證。
丙、本院依聲請向彰化基督教醫院及臺大醫院查明上訴人因情感性精神分裂病就診，
    其起訖及門診住院時間、其病情症狀及治療情形如何？其發病時間約在何時？有
    無自理自身事務之能力？所患精神病係屬何種型態？於住院期間或前後期間之意
    識狀態如何？有無達精神耗弱或精神喪失之程度？
      理      由
一、按民事訴訟法第二百五十六條第一款所謂「不變更訴訟標的而補充或更正事實上
    或法律上之陳述者」，既不生訴之變更或追加問題，自毋須他造同意，應許由當
    事人任意補充或更正之，不因第二審程序而有異。本件上訴人於原審係主張兩造
    間買賣契約無效，本於民法第一百七十九條不當得利或民法第一百八十四條第一
    項侵權行為之法律關係，請求命「被上訴人應將坐落雲林縣北港鎮○○段第四０
    一號土地、面積一二七．六平方公尺，權利範圍六分之一，及其上建物門牌號碼
    雲林縣北港鎮○○路三十二號，建號第一八九號，建物面積二三一平方公尺，權
    利範圍六分之一之所有權移轉登記予上訴人。」嗣於本院八十九年六月二十七日
    行言詞辯論時，上訴人經本院行使闡明權後，主張物權及債權行為均無效，聲明
    改為請求命：「被上訴人與伊於民國七十五年八月七日以雲林縣北港地政事務所
    北地字第一七七六號收件，七十五年八月十九日登記，就坐落雲林縣北港鎮○○
    段第四０一號土地、面積一二七．六平方公尺，所有權應有部分六分之一，及其
    上建物門牌號碼雲林縣北港鎮○○路三十二號，建號第一八九號，建物面積二三
    一平方公尺，所有權應有部分六分之一，所為之所有權移轉登記，應予塗銷。」
    其訴訟標的並未變更，僅在補充或更正其聲明之陳述，尚無訴之變更之問題，合
    先敘明。
二、本件上訴人主張：伊於民國七十二年五月間，因繼承取得其父即被繼承人陳其松
    所有坐落雲林縣北港鎮○○段第四０一號「土地」、面積一二七．六平方公尺，
    及其上「建物」、門牌號碼雲林縣北港鎮○○路三十二號，建號第一八九號，建
    物面積二三一平方公尺，伊係長女，與母親即被上訴人及其他四位姐妹共六人，
    每人應有部分各六分之一（以下簡稱系爭不動產）。詎於七十五年八月十九日，
    被上訴人竟虛偽矇騙，將上訴人及其他姐妹陳麗敏、陳芳桂、陳昭燕、陳淑玲等
    四人因繼承而取得之不動產，以買賣為原因，移轉登記於被上訴人名下，伊與被
    上訴人就系爭不動產並無買賣情事；而系爭不動產係於七十五年八月十九日移轉
    登記與被上訴人，原因發生時間為同年五月二十九日，而當時伊正在醫院住院，
    係處於無意識或精神錯亂中，則依民法第七十五條第二項規定，所為之意思表示
    無效，伊自得請求被上訴人返還土地。因本於民法第一百七十九條不當得利或民
    法第一百八十四條第一項侵權行為之法律關係，求為命被上訴人與伊於民國七十
    五年八月七日以雲林縣北港地政事務所北地字第一七七六號收件，七十五年八月
    十九日登記，就系爭不動產所為之所有權移轉登記，應予塗銷之判決。
二、被上訴人則以，伊於七十二年喪夫之後，心情處於低潮，伊之五位女兒，見伊如
    此憂鬱，乃協議將其等繼承自父親之不動產所有權應有部分移轉登記與伊，俾讓
    伊能安穩心情，其後伊之五位女兒包含上訴人，乃分別提出所有權狀、印鑑證明
    及印鑑章，交予代書辦理所有權移轉登記手續，嗣後代書即以買賣為由，向地政
    事務所申請辦理所有權移轉登記，伊之五位女兒確要將系爭不動產之全部所有權
    移轉登記與伊，上訴人並提供相關證明文件交予代書，以辦理所有權移轉登記事
    宜。本件代書在代辦不動產所有權應有部分移轉記手續時，就登記原因雖記載為
    買賣，然不論登記原因記載為何，均不影響上訴人就系爭不動產所有權應有部分
    移轉與伊之意思表示行為，應無疑義。對於上訴人主張之侵權行為損害賠償請求
    權，其時效為二年，伊亦主張時效已完成。又上訴人係因在生活感情方面有困擾
    而住精神病院，但上訴人在本件不動產所有權移轉登記方面，並無困擾情事，其
    在這方面之意識非常清楚，上訴人並無心神喪失或精神耗弱之情事，而系爭不動
    產所有權移轉登記之原因發生日期雖是七十五年五月二十九日，然此是書面物權
    契約之日期，而債權契約則早在上訴人於七十五年二月二十五日前往雲林縣北港
    戶政事務所申領印鑑證明之前，故本件不動產所有權移轉登記程序合法有效。另
    上訴人縱主張其是因被詐欺而為意思表示，但上訴人並無於一年之除斥期間內撤
    銷意思表示，故上訴人所為之意思表示依法仍然有效，伊自上訴人處取得系爭不
    動產所有權，自屬有法律上之原因而取得，要無不當得利情事等語，資為抗辯。
三、上訴人主張其於七十二年五月九日，因繼承取得其父即被繼承人陳其松所有系爭
    不動產，其係長女，與母親即被上訴人及其他四位姐妹共六人，每人權利範圍各
    六分之一，七十五年八月十九日上訴人將上揭不動產，以買賣為原因移轉登記與
    被上訴人所有之事實，業據提出土地及建物登記簿謄本、土地所有權狀、建物所
    有權狀影本及雲林縣北港地政事務所土地、建築改良物登記聲請書等件為證（見
    原審卷第七至十九頁、本院卷），且為被上訴人所不爭執，堪信為真實。
四、上訴人又主張其將因繼承而取得之不動產，以買賣為原因，移轉登記於被上訴人
    名下，係遭被上訴人虛偽矇騙所致，且當時其伊正在精神病醫院住院，精神狀態
    係處於無意識或精神錯亂中，所為之意思表示無效，其自得請求被上訴人返還系
    爭不動產等語，惟為被上訴人所否認，則本件所應審究者，厥為上訴人於移轉系
    爭不動產時，是否為有效之意思表示。經查：
（一）依系爭不動產登記簿謄本之記載，上訴人移轉系爭不動產應有部分六分之一與
      被上訴人之原因發生日期為七十五年五月二十九日、收件日期為同年八月七日
      、登記日期為同年八月十九日等情，有前述登記簿謄本可稽，惟查上訴人確於
      民國七十三年三月二十二日、七十五年四月八日、二十三日前往財團法人彰化
      基督教醫院精神科就醫，並三次住精神科急性病房，日期各為七十五年四月二
      十九日（依病歷資料之記載為四月二十九日第一次住院，醫院函覆誤載為四月
      二十七日）至六月二十八日、同年七月十日至八月七日、八月二十日至二十五
      日，當時無法處理自身的事務，其發病日期約在民國七十五年元月，當時無自
      理自身事務的能力；又上訴人所患精神病係屬精神分裂症，住院期間意識狀態
      雖為清醒但有妄想，所謂妄想係指非事實但上訴人卻堅信的狀況，因此現實感
      差，且併有其他精神病的症狀，所以當時無法處理自身的事務，另所謂無法處
      理自身的事務為當時的情形會做出不利自己或影響他人的事，如自殺、自傷等
      也有退縮退化的行為，因此無法做出有利幫助自己的行為，程度嚴重等情，凡
      此有彰化基督教醫院（八八）彰基病歷字第八八一一○二七號、第八八一一○
      五一號、第八八一二○二一號函暨所附病歷資料附本審卷可稽。又上訴人於七
      十五年八月二十五日離開彰化基督教醫院後，同日立即轉進國立臺灣大學醫學
      院附設醫院精神科求診，並於同日住院治療，至七十五年十一月六日始出院，
      其出院診斷為躁鬱症，鬱病型，之後又於七十七年三月三日至同年四月二十七
      日於該院精神科再度住院，出院診斷為精神分裂症，殘餘型，門診紀錄中雖無
      明載明顯之精神症狀如幻覺、妄想，但仍有現實憑不佳之紀錄，亦有臺大醫院
      （八九）校附醫精字第○○八二八號函在卷可資憑按。是上訴人於七十五年五
      月二十九日同意移轉系爭不動產與被上訴人當時及其前後，係因患有精神分裂
      症，正於彰化基督教醫院精神科急性病房住院治療中，其後亦曾多次進出精神
      科病房，住院期間有妄想，因此現實感差且併有其他精神病的症狀，所以當時
      無法處理自身的事務，會做出不利自己或影響他人的事，無法做出有利幫助自
      己的行為，程度嚴重，倘其情狀正常，當無迭次進出精神病院，達半年以上之
      久；又據彰化基督教醫院對於上訴人之病歷資料記載，上訴人於七十五年四月
      二十九日上午曾打算自母親居所之台中市某大樓八樓跳樓自殺等情，足見上訴
      人當時精神狀況極不穩定，已陷於無法處理自身的事務及無法分辨自身安危，
      認知事實已有偏差，其當時所為之意思表示，顯非出於正常意識下之一般合理
      正常判斷，難謂其意思表示為有效，至上訴人當時是否被宣告禁治產，乃其等
      是否有向法院聲請宣告而已，尚不能否認當時其精神狀態，故上訴人主張當時
      其精神狀態係處於無意識或精神錯亂中，所為之意思表示無效，堪信為真實。
（二）被上訴人雖抗辯主張：本件系爭不動產所有權移轉登記事件，上訴人同意移轉
      系爭不動產所有權之債權契約，早於七十二年五月間即已存在，就其所應檢附
      之印鑑證明，係於七十五年二月二十五日向雲林縣北港鎮戶政事務所申請的，
      而在七十五年二月二十五日之當時或之前，並無上訴人之前夫將上訴人送入醫
      院診療之情事，即可確認上訴人當時之精神狀態係屬正常云云，並舉證人林陳
      昭燕、陳麗敏於原審之證言，及陳芳桂、陳淑玲從國外所寄信函及證明書證明
      其等五姊妹確實均同意將本件系爭不動產所有權移轉登記與被上訴人為立證方
      法。惟查證人林陳昭燕、陳麗敏之證言，及訴外人陳芳桂、陳淑玲之信函，僅
      能證明其等五姊妹於「七十五年」間曾表示同意將本件系爭不動產所有權移轉
      登記與被上訴人而已，至於上訴人當時所為之意思表示是否已陷於精神錯亂則
      無法證明，被上訴人對於上訴人當時之精神狀況是否正常，又無法舉證以實其
      說，縱使上訴人曾於七十五年二月二十五日向雲林縣北港鎮戶政事務所申請印
      鑑證明之當時或之前，並無將上訴人送入醫院診療之情事，但根據前述彰化基
      督教醫院診斷資料以觀，上訴人發病日期約在七十五年元月初，足見上訴人於
      向雲林縣北港鎮戶政事務所申請印鑑證明時，難謂其精神意識係屬正常情狀，
      又被上訴人所主張上訴人係於七十二年五月間即已同意移轉，亦乏依據。
      是被上訴人所辯，尚無可採。
（三）按無法律上之原因，致他人受損害，應返還其利益，民法第一百七十九條前段
      定有明文。本件上訴人主張於七十五年五月二十九日「移轉系爭不動產」予被
      上訴人時，其精神狀態係處於無意識或精神錯亂中，依民法第七十五條第二項
      規定，所為之意思表示無效，自屬可取。從而上訴人移轉系爭不動產應有部分
      六分之一與被上訴人，應屬無法律上原因，洵堪認定。
（四）至被上訴人於原審雖又抗辯上訴人於起訴狀記載「因被上訴人虛偽矇騙登記之
      侵權行為，上訴人依法請求賠償損害」，所主張之侵權行為損害賠償請求權時
      效為二年，其時效業已完成或主張其意思表示行為，係遭詐欺而為，依民法第
      九十三條規定，上訴人亦無於一年之除斥期間內撤銷意思表示，故上訴人所為
      之意思表示依法仍然有效云云，惟本件上訴人主張數項法律關係，其中一項已
      足為其有利之判決，則其此部分之法律關係，已無再審酌之必要。
五、綜上所述，被上訴人所為前揭抗辯，洵無足採。從而，上訴人依不當得利之法律
    關係，訴請被上訴人與伊於民國七十五年八月七日以雲林縣北港地政事務所北地
    字第一七七六號收件，七十五年八月十九日登記，就系爭不動產所為之所有權移
    轉登記，應予塗銷，自屬正當，應予准許。原審為上訴人敗訴之判決，尚有未洽
    ，上訴意旨指摘原判決不當，求予廢棄改判，為有理由，爰由本院予以廢棄，改
    判如主文第二項所示。本件事實已臻明確，兩造其餘攻擊、防禦方法，因與本案
    判決結果不生影響，自毋庸一一論述，併此敘明。
六、據上論結，本件上訴為有理由，依民事訴訟法第四百五十條、第七十八條，判決
    如主文。
中      華      民      國    八十九    年    六      月      廿七      日
                                    臺灣高等法院臺南分院民事第三庭
~B1審判長法官  林    輝    雄
~B2      法官  莊    俊    華
~B3      法官  高    明    發
右為正本係照原本作成。
不得上訴。
中      華      民      國    八十九    年    六      月      廿九      日
~B法院書記官  陳    昆    陽


司法院資訊處製作；財團法人民間司法改革基金會備份。
